---
title: "Introducción"
author: "Valeria Aguilar"
date: "2026-03-23"
output: html_document
---

```{r setup, include=FALSE}
knitr::opts_chunk$set(echo = TRUE)
```

```{r}
6==6
6==7
```
Existen operadores relacionales y lógicos 

Creación de objetos:un objeto puede contener cualquier tipo de dato,es necesario asignarle un nombre. Esta acción se lleva a cabo mediante un "operador de asignación"(<-)
```{r}
amigo <- "Ara"
amigo
```
FUNCIONES: en R es un conjunto de instrucciones que realiza una tarea especifica. La funcion debe tener parametros de entrada, separados por comas (,) y puede devolver un resultado (valor de retorno)
```{r}
suma <- function(a,b){
  resultado <- a+b
  return(resultado)
}
suma(34,23)
```

Tambien hay funciones ya existentes 

FUNCIONES BASICAS 
```{r}
#numeros aleatorios 
aleatorio <- runif(20, min=10, max=30)

sum(aleatorio)   #suma automatica
mean(aleatorio) #promedio 
median(aleatorio) #mediana 
sd(aleatorio) #desviacion estandar 
min(aleatorio)  #minimo
max(aleatorio) #maximo 
length(aleatorio) #longitud 
```
Actividad 1 
```{r}
#Vamos a fijar nuestro directorio 
setwd("C:/Users/ItzSo/OneDrive/Documentos/R_modelacion")
```
Actividad 2
Ahora vamos a definir nuestros objetos 
```{r}
a <- 2+43
b <- 23-12
```
haremos algunas comprobaciones 
```{r}
a==b
a!=b
a<b
```
Actividad 3
```{r}
#crearemos una funcion
division <- function(arg1,arg2){
  resultado <- arg1/arg2
  return (resultado)
}
division(28,14)
```


ESTRUCTURAS DE FUNCIONES 

Vectores:coleccion ordenada de datos del mismo tipo, su organizacion es unidimensional 
pueden declararse con la funcion c() (concatenar). No se pueden mezclar numeros con caracteres.

Son unidimensionales, es decir, solo una fila 
```{r}
#Vectores
perros <- c("nippy", "cherk", "tasha","boba","duende")
perros

edades <- c(12,8,5,3,2)
edades

class(perros) #para saber que tipo de dato es nuestro vector, es decir, numerico (int, float), caracter, logico (verdadero/falso, si/no)

perros[2] #para saber que esta en el segundo lugar de nuestro vector 
perros[c(1,3)] 
perros[2:4]

#vector numerico 
length(edades)

```
Vamos a crear un vector por Secuencia 
```{r}
#vectores operador 
vector_sec <- 1:10
vector_sec

#vectores funcion "seq()"
vector_by <- seq(from=0, to=10, by=2)
vector_by
```
Se pueden realizar operaciones a traves de los operadores 
```{r}
a <- c(2,4,6,8)
b <-c(1,3,5,7)
```

Matrices: 
Una matriz es una estructura de datos bidimensional que almacena datos del mismo tipo en filas y columnas. Se pueden realizar con la funcion "matrix()"

```{r}
mat_nom <- matrix(c("lili","ana","nell","lana","ted", "Tod"),
                  nrow=2, ncol=3)
mat_nom

mat_num <- matrix(1:30, ncol=6, nrow=5)
mat_num
```


Lista:
Es una estructura de datos de diferentes tipos y longitudes

```{r}
mi_list <- list(
  Nombre = "lili",
  Edad = 25,
  Meses = c("marzo","abril","mayo"),
  Faltas = c(3,5,1),
  Aprobado = TRUE,
  Calificaciones = data.frame(Materia=
                                c("Mate","Fisica","Arte"),
                              Puntaje=c(8,10,9))
)
mi_list
```

Data Frame:
Es una estructura de datos bidimensional que organiza los datos en filas y columnas, puede contener columnas de diferentes tipos de datos.  

```{r}
#primero creamos nuestros vectores
perros <- c("nippy", "cherk", "tasha","boba","duende")
perros
edades <- c(12,8,5,3,2)
edades

#ahora creamos nuestro dataframe
df <- data.frame(perros=perros,edad=edades)
df
```
```{r}
#guardar nuestro daraframe
write.csv(df, file="mi primer dataframe", row.names=FALSE)

#cargar tu dataframe 
perros_df <- read.csv("mi primer dataframe")

```

INDEXAR: 
Acceder, extraer o modificar 

FUNCIONES BÁSICAS 
```{r}
head(iris) #mostar el encabezado de la base de datos 
dim(iris)  #dimensiones
nrow(iris)  #numero de filas
ncol(iris)  #numero de columnas 
summary(iris) #resumen 
plot(iris$Sepal.Length, iris$Sepal.Width)  #grafico de dispersion basico 
hist(iris$Sepal.Length) #histograma basico
```

LIBRERIAS: 
Es un paquete de R diseñado para explorar, manipular y transformar datos. 


```{r}
install.packages("tidyverse")#instalar paquete 
library(tidyverse) #cargar paquete 
```

```{r}
mtcars %>%
  head()
```
```{r}
head(mtcars)
```
```{r}
#seleccionar columnas especificas 
mtcars%>%
  select(mpg, cyl, hp) %>%
  filter(hp>100) %>%
  mutate(kpl=mpg*0.425) %>%
  group_by(cyl) %>%
  summarise()
  

```
```{r}
library(readxl)
getwd()
# Cargar archivo de Excel (reemplaza con la ruta real)
datos <- read_excel("../Herramientas_avanzadas/ejemplo_datos.xlsx")

# Ver los primeros datos
head(datos)
```
```{r}
# Filtrar filas donde la columna 'nombre' es 'Juan'
datos %>%
  filter(nombre == "Juan")
```
```{r}
# Buscar filas que contienen 'agua' en la columna 'descripcion'
datos %>%
  filter(str_detect(descripcion, "agua"))
```

```{r}
installed.packages("ggplot2") #"ggplot" es para crear graficas 
library(ggplot2)
ggplot(iris, aes(x=Sepal.Length,
                 y=Petal.Length,
                 color=Species))+
  geom_point()+
  scale_fill_brewer()
```

```{r}
ggplot(iris, aes(x=Sepal.Length,
                 y=Sepal.Width,))+
  geom_point(aes(color=Species))+
  theme_void()
```
```{r}
ggplot(iris, aes(x=Sepal.Length,
                 y=Sepal.Width,))+
  geom_point(aes(color=Species))+
  facet_wrap(~Species)
```



