---
title: "Ejercicio Ecuaciones diferenciales"
author: "Valeria Aguilar"
format: html
editor: visual
---

Ejercicio. Modelo de Impacto Ambiental en el "Río Esmeralda"

Primero llamamos los paquetes a utilizar

```{r}
install.packages("deSolve")
install.packages("ggplot2")
library(deSolve)
library(ggplot2)
```

Vamos a definir el modelo con datos simulados, donde: r = tasa de crecimiento k = capacidad de carga a = tasa de ataque e = eficiencia m = mortalidad x = macroinvertebrados acuaticos (presas) y = peces locales (depredadores)

```{r}
modelo_rio <- function(t, state, parameters) {
with(as.list(c(state, parameters)), {
dx <- r * x * (1 - x / K) - a * x * y
dy <- e * a * x * y - m * y
return(list(c(dx, dy)))
})
}
```

Vamos a establecer los parametros y condiciones en estado SANO

```{r}
params <- c(r=1.5, K=100, a=0.1, e=0.2, m=0.4)
estado_inicial <- c(x=50, y=20)
tiempo <- seq(0, 150, by=0.1)
```

Resolucion

```{r}
out <- as.data.frame(ode(y = estado_inicial, times = tiempo,func = modelo_rio, parms = params))
```

Vamos a ver el resumen estadistico

```{r}
summary(out)
```

```{r}
ggplot(out, aes(x=time))+
  geom_line(aes(y=x,color="Macroinvertebrados (Presa)"), linewidth=1)+
  geom_line(aes(y=y,color="Peces (Depredador)"), linewidth=1) +
  labs(title= "Dinamica Estabilizada: Presa-Depredador",
       x="Dias", y="Biomasa", color= "Especie") +
  theme_minimal()
```

Ahora estableceremos los parametros y condiciones en estado IMPACTADO

```{r}
params_impacto <- c(r=0.6, K=100, a=0.04, e=0.2, m=0.5)
estado_inicial <- c(x=50, y=20)
tiempo <- seq(0, 150, by=0.1)
```

Resolucion

```{r}
out_impacto <- as.data.frame(ode(y = estado_inicial, times = tiempo,func = modelo_rio, parms = params_impacto))

summary(out)
```

Vamos a ver la grafica comparativa entre ambos escenarios Sano vs Impactado

```{r}
# Graficamos primero el Sano (Líneas continuas)
plot(out$time, out$x, type="l", col="olivedrab", lwd=2,
ylim=c(0, 70), main="Comparativa de Salud del Ecosistema",
xlab="Días", ylab="Biomasa (Individuos)")
lines(out$time, out$y, col="thistle", lwd=2)
# Añadimos el Impactado (Líneas punteadas lty=2)
lines(out_impacto$time, out_impacto$x, col="olivedrab", lwd=2, lty=2)
lines(out_impacto$time, out_impacto$y, col="thistle", lwd=2, lty=2)
# Leyendas
legend("topright",
legend=c("Macroinvertebrados (Sano)", "Peces (Sano)", "Macroinvertebrados (Impacto)", "Peces (Impacto)"),
col=c("olivedrab", "thistle", "olivedrab", "thistle"),
lty=c(1, 1, 2, 2), lwd=2, cex=0.8)
```

Analisis estadistico

```{r}
#Usamos los ultimos 30 dias para evitar el "caos del inicio"
prom_sano <- mean(out$y[out$time>70])
prom_imp <- mean(out_impacto$y[out_impacto$time>70])

#2. Formula de Cambio Porcentual 
perdida_porcentual <- ((prom_sano-prom_imp)/prom_sano)*100

#3. Resultado final en consola 
cat("--------------------------------------------\n",
"ANÁLISIS DE IMPACTO EN EL DEPREDADOR:\n",
"Biomasa Promedio (Sano): ", round(prom_sano, 1), "\n",
"Biomasa Promedio (Impacto): ", round(prom_imp, 1), "\n",
"PÉRDIDA TOTAL DE BIOMASA: ", round(perdida_porcentual, 1), "%\n",
"--------------------------------------------\n")
```
