---
title: "Examen Primer parcial: Modelación y técnicas de análisis en ciencias ambientales"
subtitle: "Licenciatura en Ciencias de la Tierra"
author: "Valeria Aguilar"
format: html
editor: visual
date: "`r Sys.Date()`"
output:
  html_document:
    toc: true
    toc_float: true
    toc_depth: 3
    theme: flatly
    highlight: tango
    number_sections: true
  pdf_document:
    toc: true
    number_sections: true
---

```{r paquetes}
declaratorias_emergencia
library(readr)
#install.packages("tidyverse")# este paquete incluye varios paquetes(readr,dplyr,ggplot2,tibble,tidyr)
library("tidyverse")
```

# Información de la base de datos asignada

Lee la base de datos
```{r datos-asignados, echo=FALSE}
datos <- read_csv("declaratorias_emergencia.csv")
str(datos)#muestra el numero de variables
head(datos)#muestra las primeras filas para ver los datos
summary(datos)#muestra las estadisticas descriptivas 
```
**Descripción de las variables**:

> *En cuanto a variables las mas relebantes serian los años, entidades federativas de México,boletines con fecha, eltipo de fenomeno donde destaca el HIdrometeorologico yh su amenaza naturaldonde aparece lluvia, helada severa.En cuanto los valores son algo vartiables mayormente y a primera vista aparecen valores de cero, pero igual valores muy altos.*

------------------------------------------------------------------------
# Selección y justificación de variables

## Variables seleccionadas

# ── Seleccionen y, si es necesario, limpien las variables que van a modelar ────

```{r seleccion-variables}
library(dplyr)
datos <- datos %>%
  select (poblacion_afectada,amenaza_natural)

```
## Justificación de la selección 

> **Variable respuesta (Y):** *(poblacion_afectada, numerica, numero de personas afectadas por el evento)*
>_
> **Variables predictoras (X):** *(amenaza_natural, nominal, Lluvias,Heladas,Granizo,etc)*
>
> **Hipótesis sustantiva:** *se espera que el tipo de amenaza muestre el como los diferentes eventos ponen en mayor o menor riesgo a la poblacion*

------------------------------------------------------------------------
# Elección y ajuste del modelo

## Justificación del tipo de modelo elegido

> **Modelo seleccionado:** *Poisson*
>
> **Justificación:** *Se utilizara el modelo de Poisson,ya que la variable de poblacion afectada es una variable contable en base a cada amenaza natural.Los modelos de poisson son perfectos para medir variables conteables, permitiendon evaluar con variables predictorias*

## Corran el modelo

```{r modelo}
modelo <- glm(poblacion_afectada - amenaza_natural + entidad_federativa,
              data = datos_modelo,
              family = poisson)
summary(modelo)
```
