---
title: "Ejercicio 2 Poisson"
author: "Aguilar Valeria"
format: html
editor: visual
---

Vamos a llamar a la libreria tydiverse, que ya tenemos previamente instalada.

```{r}
library(tidyverse)
```

Vamos a instalar las paqueterias "sp" y "rworldmap" y los vamos a llamar al entorno con la funcion library.

```{r}
#install.packages("sp")
library(sp)
#install.packages("rworldmap")
library(rworldmap)
```

Vamos a cargar e archivo csv.

```{r}
fires<- read.csv("fires2.csv")
```

Vamos a crear nuevas variables y agrupar los datos que tenemos por país y fecha

```{r}
conteo <- fires %>% 
group_by(pais, acq_date) %>%
summarise(
n_incendios = n(),
frp_media = mean(frp),
brillo_med = mean(bright_ti4),
prop_noche = mean(daynight == "N"),
.groups = "drop"
)  #agrupamos los incendios por país y fecha 
```

```{r}
nrow(conteo)
```

Primero vamos a identificar la variable de referencia

```{r}
levels(factor(conteo$pais))
```

```{r}
#verificamos el tipo de variable 
class(conteo$acq_date)
#cambiaos a fecha
conteo <- conteo %>%
  mutate(acq_date = as.Date(acq_date))
```

Cambiamos de numerico a fecha

```{r}
conteo <- conteo %>%
mutate(dia = as.numeric(acq_date - min(acq_date)) + 1)

modelo <- glm(n_incendios ~ pais + acq_date + frp_media + prop_noche,

family = poisson(link = "log"),
data = conteo)
#el número de incendios está en función del país, la fecha, la intensidad de fuego promedio y la proporción de incendios nocturnos.
```

Vamos a ver los resultados

```{r}
summary(modelo)
```

P-value: acq_date = 0.3228 \> 0.05, por lo tanto la fecga no es estadisticamente significativo.

Vamos a calcular los exponenciales de los coeficientes.

```{r}
exp(coef(modelo))
```

frp_media = 1.022, Por cada unidad que aumenta la intensidad del fuego, el numero esperado de incendios se multiplica por 1.022.(1-1.022)\*100 = 2.2%, es decir, por cada auemnto en la intensidad, aumenta 2.2% el \# de incendios.

prop_noche = 0.2489, Por cada aumento en una unidad en la proporción de incendios nocturnos, el número de incendios se multiplica por 0.2489. (1-0.2489)\*100 = 75.11%, es decir, en la noche ocurren 75% menos incendios.

El país de referencia es Belice, un ejemplo con el intercepto con México = 62.33, entonces cuando belice tiene 0 incendios, México tiene 62.33, demostrando así que México tiene más incendios que Belice.
