---
title: "Regresion logistica multinomial"
author: "Valeria Aguilar "
date: "2026-03-04"
output:
  html_document:
    df_print: paged
---

La Regresión Logística Multinominal tiene tres o más categorías que no tienen un orden natural, a diferencia de la regresión logística que es binaria (0/1).

Primero vamos a instalar algunos paquetes
```{r}
#install.packages("pacman")
library(pacman)
#esta funcion sirve para saber que paquetes tenemos instalados, y los que no tengamos los instala de una vez y los llama al entorno 
p_load(tidyverse,ggplot2,nnet,broom,knitr,kableExtra,gtsummary,ggeffects,marginaleffects,car)
```

llamamos al entorno nuestro dataset
```{r}
df_MAR <- read.csv("M.A.R_Cleaned.csv")
```
Vamos a cambiar nuestras variables de categoricas a factores 
```{r}
#vamos a planchar nuestra base de datos
df_MAR <- df_MAR %>%
  mutate(
    culgrieve = factor(culgrieve,
                       labels = c("No Grievances Expressed","Ending Discrimination", "Creating/Strengthening Remedial Policies")),
    legisrep = factor(legisrep,
                      labels = c("No","Yes")),
    execrep = factor(execrep,
                     labels=c("No","Yes")),
    grplang = factor(grplang, 
                     labels = c("<10% Speak Native Lang","Some Speak Native Lang", "Most Speak Native Lang")),
    trsntlkin = factor(trsntlkin, 
                       labels = c("No Close Kindred","Close Kindred/Not Adjoining Base","Close Kindred, Adjoining Base","Close Kindred, More than 1 Country")),
  )  #convertimos variables numéricas a factores con etiquetas descriptivas.
```
Pregunta a resolver con el modelo: ¿Qué características están asociadas con los tipos de quejas culturales expresadas por los grupos etnoculturales en riesgo? 

Vamos a realizar dos gráficas con el fin de comparar la categoria 0 con la categoria 1 de la variable culgrieve
```{r}
ggplot(df_MAR %>% filter(culgrieve == "No Grievances Expressed" | 
                         culgrieve == "Ending Discrimination"),
       aes(x=as.numeric(grplang), y=as.numeric(culgrieve))) +
  geom_point() +
  geom_smooth(method="loess", se=FALSE) +
  theme_ggeffects()
```
Interpretacion: Hay una relación no lienal, los grupos que hablan algo de lengua nativa tienen mayor probabilidad de quejas que los grupos que hablan poca o mucha.

Vamos a comparar la categoria 0 (No quejas) con la categoria 2 (Crear politicas)
```{r}
ggplot(df_MAR %>% filter(culgrieve=="No Grievances Expressed" | culgrieve=="Creating/Strengthening Remedial Policies"),
      aes(as.numeric(grplang),y=as.numeric(culgrieve))) +
  geom_point() +
  geom_smooth(method = "loess", se = FALSE) +
  theme_ggeffects()
```
Otra vez se muetsra una distribución normal, donde los que hablan algo de lengua nativa, son más probable de crear políticas.

Vamos a ver los resultados 
```{r}
fit_basic <- multinom(culgrieve ~ grplang, data = df_MAR) #las quejas culturales dependen del nivel del lenguaje nativo del grupo.
```

```{r}
summary(fit_basic)
```
MULTINOMIAL
1. Estamos dividiendo los coeficientes entre el error estandar: >1.96 es significativo. (esto sustituye nuestro p_value)
2. Analizar el signo (+) (-).
3.Calcular e interpretar odds ratios. exp(coef): OR-1=...x100=...%
4. Revisar el intercepto.Intercepto=variable base (cuando x es 0)
5. AIC.

Vamos a hacer nuestra tabla más bonita y entendible.
```{r}
tidy(fit_basic, conf.int = TRUE)
```
Ahora veremos como se ve la tabla con kable
```{r}
tidy(fit_basic, conf.int=TRUE) %>%
  kable() %>%
  kable_styling("basic",full_width = FALSE)
```

Agregamos más variables al modelo
```{r}
fit_full <- multinom(culgrieve ~ grplang + trsntlkin + legisrep + execrep + pct_ctry, data=df_MAR)
summary(fit_full)
```
AIC: 

Vamos a visualizar los resultados de forma mas ordenada 
```{r}
tidy(fit_full,conf.int=TRUE) %>%
  kable()%>%
  kable_styling("basic",full_width = FALSE)
```


Vamos a calcular los odd ratios
```{r}
#install.packages("broom.helpers")
library(broom.helpers)
tbl_regression(fit_full,exp=TRUE)
```
Interpretacion:
El nivel de lenguaje de los grupos si importa, grupos donde "algunos" hablan lengua nativa tienen mayor probabilidad de tener quejas que los grupos que tienen poco o mucho. 

