---
title: "Redes. Peregrinaje Mediatico"
author: "Driselda"
date: "5/2/2022"
output:
  html_document:
    df_print: paged
---
Alvarado-Sizzo, I., Sánchez-Aguirre, D. P., & Galicia Aldaz, N. Y. (2024). Del turismo fílmico al peregrinaje mediático: Visitando a “la Mamá Coco real” en el México indígena. Economía Sociedad y Territorio, 24(74), Article 74. https://doi.org/10.22136/est20242134


Librerias a utilizar
```{r}
library(pacman) #pacman: este paquete ayuda a gestionar otros paquetes 
p_load(tidyverse,igraph,dplyr) #p_load es la función de pacman que carga los demás paquetes y si no están instalados, automaticamente lo hace.
```
Llamar el archivo al entorno
```{r}
coco<-read_csv("Lista_nodos.csv") #llamamos el archivo al entorno
coco<- na.omit(coco) # na.omit omite los valores nulos del dataset
```
Hacer una tabla de frecuencias
```{r}
frecuencias.Coco<-table(coco$From,coco$To) #crea una tabla de contingencia 
View(frecuencias.Coco)
```

Guardar como data frame
```{r}
frecuencias.Coco<-as.data.frame(frecuencias.Coco) #se convbierte la tabla en un data frame más manejable con sus respectivas frecuencias 

frecuencias.Coco<-filter(frecuencias.Coco,Freq > 0) #elimina las combinaciones que no ocurren, es decir, de frecuencia 0 y sólo deja las que existen 
```


Agregar un ID
```{r}
nodos1<-as.data.frame(levels(frecuencias.Coco$Var1))
colnames(nodos1)[1]<-"nodo"
nodos2<-as.data.frame(levels(frecuencias.Coco$Var2))
colnames(nodos2)[1]<-"nodo"

df_list <- list(nodos1,nodos2)
df_list<-df_list %>% reduce(full_join, by='nodo') #full join, se unen ambos nodos from nodos 1 to nodos 2

nodes<-df_list %>% 
  distinct(nodo, .keep_all=TRUE) #distinct: elimina los nodos duplicados 


nodes <- nodes %>% rowid_to_column("id") #rowind_to_colum: se agrega un ID numérico 
```

```{r}
per_route <- frecuencias.Coco %>%  
  group_by(Var1, Var2) %>%  #se agrupan los datos por var1 y var2
  summarise(weight = Freq) %>% #el peso es la frecuencia con la que ocurrió cada conexion 
  ungroup()
per_route


edges <- frecuencias.Coco %>% 
  left_join(nodes, by = c("Var1" = "nodo")) #left_join: combina la tabla de freciencias.coco con la tabla de nodos 
colnames(edges)[4]<-"from" #columa 4 = from (ID del nodo de origen)
edges <- edges %>% 
  left_join(nodes, by = c("Var2" = "nodo")) 
colnames(edges)[5]<-"to" #columna 5 = to (ID del nodo destino) 
colnames(edges)[3]<-"weigth" #columna 3 = weigth 
```

```{r}
edges <- select(edges, from, to, weigth)
```
Convertir dataset a grafos
```{r}

library(igraph)
routes_igraph <- graph_from_data_frame(d = edges, vertices = nodes, directed = TRUE) #graph_from_data_frame: toma la lista de edges y nodos y los convierte en grafos, que igraph puede entender. 
plot(routes_igraph, edge.arrow.size = 0.2)
plot(routes_igraph, layout = layout_with_graphopt, edge.arrow.size = 0.2)


plot(routes_igraph, layout = layout_with_graphopt, 
     edge.arrow.size = 0.2,
     vertex.label = V(routes_igraph)$nodo, #vertex.label: nombre del nodo no el ID
     vertex.label.dist = 1.5,      
     vertex.label.cex = 0.7) #tamaño de la letra 

```


```{r}
library(tidygraph)
library(igraph)
routes_tidy <- tbl_graph(nodes = nodes, edges = edges, directed = TRUE) #tbl_graph: crea un objeto similar a igraph pero para trabajar con tidyverse 
routes_igraph_tidy <- as_tbl_graph(routes_igraph) #
routes_tidy
routes_tidy %>% 
  activate(edges) %>% 
  arrange(desc(weigth))

```
Graficar


Opcion 1
```{r}
library(ggraph)
ggraph(routes_tidy, layout = "graphopt") + 
  geom_node_point() +
  geom_edge_link(aes(width = weigth), alpha = 0.8) + 
  scale_edge_width(range = c(0.2, 2)) +
  geom_node_text(aes(label = nodo), repel = TRUE) +
  labs(edge_width = "Peregrinación mediática") +
  theme_graph()
```
Opcion 2
```{r}
ggraph(routes_igraph, layout = "linear") + 
  geom_edge_arc(aes(width = weigth), alpha = 0.8) + 
  scale_edge_width(range = c(0.2, 2)) +
  geom_node_text(aes(label = nodo)) +
  labs(edge_width = "Media pilgrame") +
  theme_graph()
#grafico con las leyendas con una inclinacion de 45° para que no estén amontonados. 
ggraph(routes_igraph, layout = "linear") + 
  geom_edge_arc(aes(width = weigth), alpha = 0.8) + 
  scale_edge_width(range = c(0.2, 2)) +
  geom_node_text(aes(label = nodo), 
                 angle = 45, hjust = 1, vjust = 1, size = 3) + 
  labs(edge_width = "Media pilgrim") +  
  theme_graph()

```
Opcion 3 en 3D
```{r}
pacman::p_load(visNetwork,networkD3)


visNetwork(nodes, edges)
edges <- mutate(edges, width = weigth/5 + 1)
visNetwork(nodes, edges) %>% 
  visIgraphLayout(layout = "layout_with_fr") %>% 
  visEdges(arrows = "middle")

```

Opcion 4
```{r}
nodes_d3 <- mutate(nodes, id = id - 1)
edges_d3 <- mutate(edges, from = from - 1, to = to - 1)
forceNetwork(Links = edges_d3, Nodes = nodes_d3, Source = "from", Target = "to", 
             NodeID = "nodo", Group = "id", Value = "weigth", 
             opacity = 1, fontSize = 16, zoom = TRUE)


```
Identificar clusters
```{r}
# Girvan-Newman sobre grafo dirigido
gn_dir <- cluster_edge_betweenness(routes_igraph, 
                                    weights = E(routes_igraph)$weigth,
                                    directed = TRUE)   # <- respeta dirección

cat("Comunidades con Girvan-Newman (dirigido):", length(gn_dir), "\n")
cat("Modularidad:", modularity(gn_dir), "\n")

V(routes_igraph)$community_gn <- membership(gn_dir)

plot(routes_igraph, 
     vertex.color = V(routes_igraph)$community_gn,
     vertex.label = V(routes_igraph)$nodo,
     vertex.label.cex = 0.7,
     edge.arrow.size = 0.3,
     edge.width = sqrt(E(routes_igraph)$weigth),
     layout = layout_with_graphopt,
     main = "Comunidades con Girvan-Newman (direccional)")
```
¿Cuántos grupos hay?
```{r}
gn_dir <- cluster_edge_betweenness(routes_igraph, 
                                    weights = E(routes_igraph)$weigth,
                                    directed = TRUE)
# Número total de comunidades
length(gn_dir)
```
¿A qué grupo pertenece cada nodo?
```{r}
# Vector con la comunidad de cada nodo
membership(gn_dir)

# Añadirlo al grafo para futuros análisis
V(routes_igraph)$community_gn <- membership(gn_dir)
```


```{r}
sankeyNetwork(Links = edges_d3, Nodes = nodes_d3, Source = "from", Target = "to", 
              NodeID = "nodo", Value = "weigth", fontSize = 8, unit = "Menciones")

```




```{r}
betweenness(routes_tidy)
```


Nodo 1 Arraigo cultural
Nodo 18 Mundo ordinario
Nodo 13 Festividades

El nodo con más vertices
```{r}
which(igraph::degree(routes_tidy) == max(igraph::degree(routes_tidy)))
```
Arraigo cultural y Localidad

To extract the most central node, we can use the max() function to extract the name of the node with the most edges.
```{r}
max(igraph::betweenness(routes_tidy))
```














