---
title: "redes"
author: "Valeria Aguilar"
format: 
  html:
    self-contained: true
    keep_md: false
    fig-format: svg
    code-fold: false
    mainfont: Arial
editor: visual
---

Cargar librerias

```{r}
library(pacman)
p_load(igraph,ggraph, tidyverse,ggrepel, tidygraph)
```

Llamar el archivo al entorno

```{r}
url <- "http://www-personal.umich.edu/~mejn/netdata/dolphins.zip"
temp <- tempfile()
download.file(url, temp)
unzip(temp, exdir = tempdir())
gml_file <- list.files(tempdir(), pattern = "\\.gml$", full.names = TRUE)
dolphin_graph <- read_graph(gml_file, format = "gml")
```

Metricas de redes o centralidad

```{r}
deg <- degree(dolphin_graph)
deg_norm <- degree(dolphin_graph, normalized = TRUE)
deg_norm
```

Intermediación

```{r}
bet <- betweenness(dolphin_graph, normalized = TRUE)
```

Cercanía

```{r}
clo <- closeness(dolphin_graph, normalized = TRUE)
```

```{r}
eig <- eigen_centrality(dolphin_graph)$vector
```

Vamos a crear la tabla resumen

```{r}
centralidad <- data.frame(
Nodo = V(dolphin_graph)$label,
Grado = deg,
Grado_norm = round(deg_norm, 3),
Betweenness = round(bet, 3),
Closeness = round(clo, 3),
Eigenvector = round(eig, 3)
)
print(centralidad)
```

Vamos a detectar comunidades con el algoritmo de Louvain

```{r}
louvain <- cluster_louvain(dolphin_graph)
V(dolphin_graph)$comunidad <- membership(louvain)
print(table(membership(louvain)))
```

Comunidades por el algoritmo Girvan-Newman

```{r}
gn <- cluster_edge_betweenness(dolphin_graph)
V(dolphin_graph)$comunidad_gn <- membership(gn)
```

Cuantas comunidades hay con el Girvan-Newman

```{r}
table(membership(gn))
```

Visualizacion

```{r}
plot(louvain, dolphin_graph,
     layout = layout_with_fr,
     vertex.label =
       V(dolphin_graph)$name,
     vertex.label.cex = 0.7,
     edge.arrow.size = 0,
     main = "Red de delfines (comunidades Louvain)")
```

```{r}
dolphin_tbl<-as_tbl_graph(dolphin_graph)
```

Vamos a añanir los atributos

```{r}
dolphin_tbl <- dolphin_tbl %>%
activate(nodes) %>% #cambair a factor de louvain 
mutate(comunidad = as.factor(group_louvain()))

ggraph(dolphin_tbl, layout = "fr") +
geom_edge_link(alpha = 0.3, show.legend = FALSE) +
geom_node_point(aes(color = as.factor(comunidad)), size = 4) +
geom_node_text(aes(label = label), repel = TRUE, size = 3) +
scale_color_brewer(palette = "Set2", name = "Comunidad") +
theme_graph() +
labs(title = "Red social de delfines (Doubtful Sound)",
subtitle = "Colores según comunidades detectadas (Louvain)")
```

Vamos a identificar los delfines mas importantes

```{r}
top_betweenness <- centralidad %>%
arrange(desc(Betweenness)) %>% #ordenar en forma descendiente en betweenness
head(5)
print("Top 5 delfines")
top_betweenness
```

Guardar

```{r}
write_csv(centralidad,"centralidad_delfines,csv")
```

Visualizacion interactiva en 3D

```{r}
d3_net <- igraph_to_networkD3(dolphin_graph, group = membership(louvain))
forceNetwork(Links = d3_net$links,
             Nodes = d3_net$nodes,
             Source = "source",
             Target = "target",
             NodeID = "name",
             Group = "group",
             opacity = 0.9,
             zoom = TRUE,
             fontSize = 12)
```
